【裁判字號】    94,簡,189
【裁判日期】    950227
【裁判案由】    補習及進修教育法
【裁判全文】
臺中高等行政法院判決
                                     94年度簡字第00189號
原      告  甲○○
被      告  臺中縣政府
代  表  人  乙○○
訴訟代理人  丙○○
上列當事人間因補習及進修教育法事件，原告不服教育部中華民
國94年8月8日台訴字第0940069899A號訴願決定，提起行政訴訟
。本院判決如下︰
    主  文
原告之訴駁回。
訴訟費用由原告負擔。
    理  由
一、緣原告為大東海文化事業有限公司東勢分公司（以下稱大東
    海東勢分公司）負責人，該公司原告遭民眾檢舉未經核准立
    案，擅自於台中縣東勢鎮○○路489號以「大東海」名義違
    法公開招生、收費、授課。被告機關查明屬實後，於91年12
    月27日以府教社字第0912657840 0號函請原告應即停辦，並
    請應依規定辦理補習班立案後再行招生、授課，且列為不定
    期稽查對象在案。嗣被告機關治安會報統一聯合稽查小組於
    92年2月20日前往現場複查，原告仍持續違法公開招生、收
    費、授課中，被告機關即於92年2月25日以府教社字第09204
    847500號函再請原告依法申請補習班立案，並告知倘未依規
    定申請合法立案補習班，復經查獲者，除勒令停業外，將依
    補習及進修教育法第24條規定處5萬元以上25萬元以下之罰
    鍰。迨93年4月15日被告機關治安會報統一聯合稽查小組再
    度前往現場複查，發現原告仍然持續違法公開招生、收費、
    授課中，並懸掛有大東海等招牌，被告機關乃於93年5月6日
    以府教社字第0930121436號函，乃依補習及進修教育法第24
    條規定裁處大東海東勢分公司5萬元罰鍰，並勒令停止辦理
    。原告不服，循序提起行政訴訟，經本院審理結果以93年度
    訴字第592號判決，就原處分關於勒令大東海東勢分公司停
    止辦理招生部分，維持原處分，就被告處大東海東勢分公司
    罰鍰5萬元部分，則以依補習及進修教育法第24條第1項規定
    之文義解釋，如公司法人有未依法申請核准立案，以補習班
    或類似補習班名義擅自招生之情形，直轄市、縣（市）主管
    教育行政機關依該條規定應命該公司立即停辦，再對公司負
    責人處罰鍰，並無對公司處罰鍰之規定，又因公司負責人與
    公司二者為不同之權利義務主體，各具獨立之人格，二者不
    容混淆，依原處分書所記載，受處分人為大東海文化事業有
    限公司東勢分公司，代表人為甲○○，而未記載對受處分人
    甲○○處罰鍰5萬元，是此罰鍰處分係對原告公司而非其負
    責人甲○○個人為之，原處分此部分自有違誤，訴願決定對
    此部分仍予維持，亦有未合，原告請求撤銷此部分之訴，為
    有理由，自應將此部分予以撤銷，由被告另為適法之處分。
    嗣經原告依該判決意旨另為新處分，以94年4月8日府教社字
    第0940089497號函對大東海東勢分公司之負責人（即本件原
    告）處以罰鍰5萬元。原告不服，經提起訴願被駁回後提起
    本訴。
二、原告起訴意旨略謂：(一)大東海東勢分公司設立於台中縣東勢
    鎮○○路489號，係依法申請合法之公司，其營業項目與「
    台中縣政府營利事業登記證」之核准營業項目一致：(1)圖書
    出版業(2)圖書批發業(3)書籍文具零售業，未有不法情事。(二)
    大東海關係事業主要營業之項目，有「大東海文化事業有限
    公司」：專業於「書籍行銷、出版圖書業務、出版有聲書（
    含錄音帶及光碟片‧‧‧等）」，其分公司，在全國皆有合
    法申請執照，以及「大東海補習班」：專業於「補習教育」
    。前列兩家公司，皆有獨立之「法律人格」，其所經營之業
    務不同，因屬關係事業，在文宣品及網際網路上之文宣，係
    採用關係事業聯合廣告之方式，實際經營皆無違規。(三)被告
    於93年4月15日臨時稽查中，因被告稽查人員基於偏頗之主
    觀認定，指涉大東海東勢分公司違反相關法令，未給予受處
    分人說明機會，逕予處罰，實屬違法之行政處分。查原告經
    營之大東海東勢分公司經核准得經營圖書銷售，而該圖書包
    括有聲書籍及教學光碟，由於該等商品所費不貲，因此設有
    商品測試區，備有視聽設備，提供給購買有聲書籍之消費者
    測試光碟影像之清晰度、穩定度之用途，以免消費爭議，遇
    有瑕疵光碟，亦可由公司職員於測試區檢驗，並給予退換貨
    之服務，被告稽查人員於現場所見，實乃欲購買光碟之消費
    者，並非學員，大東海東勢分公司亦無「視訊教學」之情事
    。(四)本件大東海東勢分公司一樓作為結帳櫃臺及客服之用，
    二樓則為一般辦公室，營業範圍內並無教材、教具，亦無聘
    請教職人員授課，廣告招牌並無懸掛「大東海各類公職考試
    招生」之字樣，招牌內容係在推廣大東海所出版之各項公職
    考試文字用書，皆為合法商業行為，基於憲法第15條，人民
    之工作權、財產權應受保障，公務員執行行政處分亦應給予
    受處分人辯解之機會，本件被告憑藉錯誤主觀認定，未經實
    質審查，實為違法之行政處分，請求撤銷原處分及訴願決定
    云云。
三、被告答辯意旨略謂：原告未經申請核准立案，於台中縣東勢
    鎮○○路489號以「大東海」等名義違法公開招生授課，經
    被告多次現場檢查結果，場懸掛有「大東海」等招牌，內部
    有辦公室（櫃台），教室，教室內有桌椅、電腦等設備，當
    場並有學生數名以VCD視訊教學方式上課中，現場也備有招
    生簡章，此亦有被告公共安全檢查紀錄表，相關招生廣告等
    影本及照片在卷可佐。且現場學生戴有耳機，坐在電腦螢幕
    之前，桌上置有書本及筆記本，又招生簡章上載有VCD隨選
    視訊教學，是該學生顯係於VCD視訊教學方式上課中，並非
    如原告所稱因其在該址販賣有聲書籍，客戶係以電腦設備作
    為測試錄影帶、錄音帶或光碟片清晰度、穩定度用之情形，
    另原告稱大東海東勢分公司為公司而非大東海補習班，而大
    東海東勢分公司並未經營補習業務，則關於補習業務之招生
    廣告自無須刊登該址。綜觀以上，均顯示該址係經營為報考
    公職者補習業務而非僅銷售有聲書籍，原告稱其於該址並未
    經營補習業務，自難採信；原告於大東海東勢分公司經營補
    習業務之事實並經被告加以列管，依規定處原告罰鍰處分並
    無違誤等語，資為抗辯。
四、按補習及進修教育法第24條規定：「未依法申請核准立案，
    而以補習班或類似補習班名義擅自招生者，由直轄市、縣（
    市）主管教育行政機關命其立即停辦，並公告之；其所使用
    之器材、設備得沒入；其負責人處新臺幣5萬元以上25萬元
    以下罰鍰；經處罰鍰後仍不遵令停辦者，得按日連續處罰。
    」，次按台中縣短期補習班設立及管理規則第49條規定：「
    未依本規則規定申請立案，或經撤銷立案而以補習班或類似
    補習班名義擅自招生者，依補習及進修教育法第24條規定辦
    理。」本件經被告於93年4月15日第3度前往上開現場檢查，
    現場懸掛有「大東海」等招牌，內部一樓前為辦公室（櫃台
    ），2樓有2間教室，教室內各有桌椅、電腦各5部、13部等
    設備，當場並有學生4名以VCD視訊教學方式上課中，現場也
    仍備有招生簡章，刊登有大東海文教機構—80家分班同步開
    課、VCD隨選視訊教學班、天天開課、隨時上課等招生文字
    （分班內仍包括台中縣東勢鎮○○路489號），此有被告提
    出其公共安全檢查紀錄表、相關招生廣告等影本及稽查拍照
    存證相片附卷可佐。又依此照片所示現場配置之情形，現場
    4 名學生戴有耳機，坐在電腦螢幕之前，桌上置有書本及筆
    記，又招生簡章上載有VCD隨選視訊教學，是該4名學生顯係
    於VCD視訊教學方式上課中，並非原告所稱因其在該址販賣
    有聲書籍，消費者係以電腦設備作為測試錄影帶、錄音帶或
    光碟片清晰度、穩定度用之情形，因如係消費者在現場僅以
    電腦設備作測試有聲書籍，衡情無須配置十餘部電腦及專用
    教室，又購物人亦不可能個個攜帶自己所有書本及筆記。再
    者，現場櫃台上堆置招生廣告，招牌及看板為「公職就業考
    試」、「證照就業考試」、「公職權威」、「高普特考」等
    斗大文字，招生廣告刊登有大東海文教機構80家分班同步開
    課、課程不限、循環上課、地點任選、VCD隨選視訊教學班
    等招生文字。另原告稱該址為大東海東勢分公司而非大東海
    補習班，然如大東海東勢分公司與大東海補習班補習教育二
    者採用關係事業「異業結盟聯合廣告」而大東海東勢分公司
    並未經營補習業務，則關於補習業務之招生廣告自無須刊登
    該址。綜觀以上諸情，均顯示該址係經營為報考公職者補習
    業務而非僅銷售有聲書籍甚明，是原告主張其於該址並未經
    營補習業務，自難採信。至被告上開安全檢查紀錄表雖未經
    原告公司負責人簽章，然已據現場人員簽名在案，且均有被
    告所屬工務局、教育局、消防局及警察局相關人員會簽，為
    公務員依法制作之文書，自可採認。又被告雖未提出原告之
    招生名冊、收費單及授課教師名單，惟按補習及進修教育法
    第12條規定：「補習進修除以一般方式施教外，得以函授、
    廣播、電視、電腦網路等教學方式辦理。」本件依上開說明
    ，原告於所經營之公司內，設置教室，內部擺設有電腦設備
    ，現場亦備有招生廣告，經被告檢查時，在場學生係每人一
    部電腦，以影音視訊方式上課，雖未有老師在場上課，亦屬
    教學行為，並不影響本件違章事實之認定。另被告縱未通知
    原告到現場說明屬實，但已有大東海東勢分公司之現場人員
    在場，況原告於被告93年4月15日前往上開現場檢查之前，
    已查明原告有2次經營補習業務之事實並加以列管，且法令
    未有主管機關派員至現場安全檢查時，須事先通知業者之規
    定，於此情形亦無違反原告所指之行政程序法第1條之規定
    。末查行政處分所根據之事實，客觀上明白足以確認者，行
    政機關得不給予陳述意見之機會，行政程序法第103條第5款
    定有明文。本件被告所為系爭行政處分，係根據其所屬工務
    局、教育局、消防局及警察局派員成立治安會報統一聯合稽
    查小組，於93年4月15日前往台中縣東勢鎮○○路489號實地
    查察，發現現場1樓為辦公室，備有招生簡章，2樓設有2間
    教室，各設有5台及13台電腦教學設備，並有學生1位及3位
    以VCD視訊教學上課，屋外懸掛有「大東海各類公職考試招
    生廣告」招牌等證據，據以處分，己見前述，所根據之事實
    ，在客觀上明白足以確認，則被告雖未給予原告陳述意見之
    機會，依上開行政程序法第第103條第5款之規定，其程序亦
    無得撤銷之事由。
五、綜上所述，被告以原告未經核准立案，在台中縣東勢鎮○○
    路489號現址，以「大東海」名義違法公開招生、收費及授
    課，依首開規定，處原告5萬元之罰鍰，核無違誤，訴願決
    定予以維持，亦無不合，原告訴請撤銷為無理由，應予駁回
    。本件為簡易案件，爰不經言詞辯論逕為判決。
據上論結，本件原告之訴為無理由，依行政訴訟法第233條第1項
、第236條、第195條第1項後段、第98條第3項前段，判決如主文
。
中    華    民    國    95    年     2    月    27    日
                第二庭      法  官  林  金  本
以上正本證明與原本無異。
如不服本判決，應於判決送達後20日內，以本訴訟事件所涉及之
法律見解具有原則性者，始得向本院提出上訴狀並表明上訴理由
，經最高行政法院許可，否則不得上訴；如於本判決宣示後送達
前提起上訴者，應於判決送達後20日內補提上訴理由書（均應依
對造人數提出繕本）。
提起上訴應預繳送達用雙掛號郵票390元（34元及5元郵票各10份
)。
中    華    民    國    95    年     3    月    7     日
                                書記官  林  淑  雯


司法院資訊處製作；財團法人民間司法改革基金會備份。
